臺灣臺南地方法院民事判決
109年度建字第83號
原      告  甲頂營造有限公司

法定代理人  黃金玲  
訴訟代理人  吳復興律師
            施雅菱  
            白翊廷  
被      告  東利城企業有限公司

法定代理人  王偉芳  
訴訟代理人  查名邦律師
            高亦昀律師
            丘瀚文律師
上列當事人間請求給付工程違約金等事件，經本院於民國110年9
月8日言詞辯論終結，判決如下：
    主      文
一、被告應給付原告新臺幣81萬5,020元，及自民國109年12月26
    日起至清償日止，按週年利率百分之5計算之利息
二、原告其餘之訴駁回。
三、訴訟費用由被告負擔百分之38，餘由原告負擔。
四、本判決原告勝訴部分，於原告以新臺幣27萬1,673元供擔保
    後，得假執行。但被告以新臺幣81萬5,020元為原告預供擔
    保後，得免為假執行。
五、原告其餘假執行之聲請駁回。
    事實及理由
一、原告起訴主張：
　㈠被告於民國105年11月7日與原告簽立工程合約書（下稱系爭
    空調工程合約），承攬原告自交通部航港局得標之「南部航
    務中心辦公廳（第二期）整修工程」（下稱系爭整修工程）
    中之「空調工程」（下稱系爭空調工程），合約總價為新臺
    幣（下同）210萬元，該價格為固定價，不隨物價波動而調
    整，實作實算計（依原告業主結算數量為基礎），並約定逾
    期罰款為每逾期1日罰款合約總額千分之5。系爭空調工程已
    驗收完工，經原告結算被告僅得請款155萬5,382元，惟原告
    已先後於105年11月24日、106年1月25日、106年5月19日匯
    款84萬元、59萬730元、34萬8,949元，總計177萬9,679元給
    被告，換算下來被告已溢收22萬4,297元【計算式：177萬9,
    679－155萬5,382＝22萬4,297元】。
  ㈡然系爭空調工程於施作期間有瑕疵爭議，經台灣區冷凍空調
    工程工業同業公會鑑定，鑑定結果為：「3、現場實體勘察
    結果情形臚列如下：3.1主冰水管分歧至各樓層之出水管徑
    與原設計圖說管徑相符，唯部分冰水送風機管徑略小（設計
    管徑為1〞，實際管徑為3/4〞)，該情況當運轉時將影響整體
    水循環系統之效益。3.2評估報告書中所檢附竣工圖與現場
    不完全符合（一樓水管平面圖，圖號AC-07施工圖與竣工圖
    冰水管接1000CFM及1200CFM送風機管徑施工圖為1〞，竣工圖
    為1〞，實際管徑為3/4〞)」等語，是系爭空調工程確有竣工
    圖與現場不完全符合等瑕疵，被告遂進行後續之施工改善，
    並因系爭空調工程施工之缺失導致工程逾期131天，原告因
    此遭交通部航港局處以108萬335元之逾期違約金，並扣款78
    萬2,032元（其中731元非因系爭空調工程扣款）。
　㈢系爭空調工程逾期可歸責於被告，原告自得依系爭空調工程
    合約，請求被告給付逾期131日之違約金137萬5,500元【計
    算式：210萬元（系爭空調工程合約總價）×5/1000×131日＝1
    37萬5,500元】。又上開違約金性質為懲罰性違約金，原告
    就其所受損害得另外請求被告賠償，是原告亦得請求被告賠
    償因系爭空調工程遭交通部航港局扣款78萬1,301元【計算
    式：78萬2,032元－731元＝78萬1,301元】之損害。為此，爰
    依系爭空調工程合約之法律關係以及民法第227條規定請求
    被告賠償等語。
  ㈣聲明：⒈被告應給付原告215萬6,801元，及自起訴狀繕本送達
    翌日起至清償日止，按週年利率百分之5計算之利息。⒉原告
    願供擔保，請准宣告假執行。　
二、被告則抗辯以：
  ㈠被告確實有承攬系爭空調工程，然原告並未說明台灣區冷凍
    空調工程工業同業公會之鑑定報告書（下稱系爭鑑定書）所
    鑑定之項目與被告施作項目是否相同，尚難據系爭鑑定書而
    認被告施工有疏失。再者，依系爭空調工程合約第8條及第1
    8條，原告為系爭空調工程之監督管理人，被告是因原告堆
    放雜物於施工地點而無法施工，便依原告監工王文振指示先
    就他處工程施工，嗣後始發現被告施工路徑已經原告裝潢完
    畢，被告如按原設計圖施工，必須拆除上開裝潢，故經原告
    同意後而未施工系爭鑑定書所稱之瑕疵部分（下稱瑕疵部分
    ），且原告現場公務吳奕臻至遲已於106年7月知悉瑕疵部分
    ，卻未給被告時間修補瑕疵，而於106年8月進行驗收，是上
    開瑕疵部分，不可歸責於被告。縱認被告就系爭空調工程確
    有疏失，然原告身為監督管理人，任令被告執行有瑕疵之施
    工計畫所致瑕疵部分，因而逾期131天部分自應由原告負擔
    管理疏失責任，應有與有過失之適用。
  ㈡退步言之，縱使認為被告確有疏失，然本件原告請求金額已
    包含交通部航港局扣款之78萬2,032元，原告所受損害應僅
    有該扣款，原告再請求被告給付137萬5,500元之懲罰性違約
    金，顯有重複請求損害填補，是違約金部分應依民法第252
    條規定酌減之。又系爭空調工程合約總價原為210萬元，惟
    原告另有追加工程，其中包含三樓追加款21萬元、拆裝冷氣
    5萬2,500元、截斷工程3萬1,500元，追加款總計29萬4,000
    元，是系爭空調工程總價應為239萬4,000元【計算式：210
    萬元＋29萬4,000元＝239萬4,000元】。原告僅匯款177萬9,67
    9元，尚積欠被告61萬4,321元【計算式：239萬4,000元－177
    萬9,679元＝61萬4,321元】之系爭空調工程款未給付，據此
    被告主張抵銷抗辯等語。
　㈢聲明：⒈原告之訴及假執行之聲請均駁回。⒉如受不利之判決
    ，願供擔保請准宣告免為假執行。　
三、兩造不爭執事項（見本院卷第161至162頁）：　　
  ㈠兩造於105年11月7日簽立系爭空調工程合約（本院卷第23至2
    9頁），由被告承攬原告自交通部航港局得標之系爭整修工
    程中之系爭空調工程，合約總價為210萬元。
  ㈡系爭空調工程合約所附估價單註4記載「逾期罰款：每逾期1
    日罰款合約總額千分之5」。
  ㈢原告分別於105年11月24日、106年1月25日、106年5月19日匯
    款84萬元、59萬730元、34萬8,949元給被告（本院卷第31至
    33頁），總計為177萬9,679元，該款項為原告因系爭空調工
    程，實際上支付給被告之工程款數額。
  ㈣系爭空調工程因生瑕疵爭議，經交通部航港局委託台灣區冷
    凍空調工程工業同業公會鑑定，鑑定結果重點為「廠商所提
    出之『現場冰水管材配置之管徑及冰水量符合原設計評估報
    告書』中之計算式與原契約設計圖資尚吻合，惟與現場實務
    管線配置及管徑頗有差異」、「主冰水管分歧至各樓層之出
    水管徑與原設計圖說管徑相符，唯部分冰水送風機管徑略小
    （設計管徑為1〞，實際管徑為3/4〞），該情況當運轉時將影
    響整體水循環系統之效益」、「評估報告書中所檢附竣工圖
    與現場不完全符合（一樓水管平面圖，圖號AC-07施工圖與
    竣工圖冰水管接1000CFM及1200CFM送風機管徑施工圖為1〞，
    竣工圖為1〞，實際管徑為3/4〞）」、「抽測現場施工配管方
    式與原設計圖說佈管方式結果不盡全相同」，此有系爭鑑定
    書1份（本院卷第35至45頁）在卷可查。
  ㈤原告因系爭整修工程，於驗收時遭交通部航港局扣款78萬2,0
    32元（該金額不包括逾期違約金及其他違約金），認定逾期
    違約金為108萬335元，其他違約金為731元，其中應計違約
    金天數之項目上記載「2日曆天（空調工程131日曆天）」，
    此有交通部航港局工程結算驗收證明書（下稱系爭結算驗收
    證明書）1份（本院卷第47頁）在卷為憑。
四、兩造爭執事項（見本院卷第162頁，略經修正）：  
  ㈠被告承攬系爭空調工程是否確有不合乎系爭空調工程合約之
    疏失？
  ㈡若認被告確有前述疏失，被告抗辯原告就該疏失所造成之損
    害是否與有過失？應負多少比例之責任為當？
  ㈢系爭空調工程之總工程款究為何？
  ㈣原告請求137萬5,500元之違約金是否有理由？
  ㈤原告請求78萬1,031元之損害賠償有無理由？
  ㈥被告主張對原告另有61萬4,321元之系爭空調工程款，而得據
    以抵銷原告本案請求之金額，是否有理由？
五、得心證之理由：　
　㈠系爭空調工程確有不合乎系爭空調工程合約之疏失：
　⒈「所有本工程之圖樣及施工說明書等，乙方【即被告，下同
    】應完全明瞭，切實遵照，不得臨時發生異議，凡圖說中未
    經註明而為施工上所必須，或慣例上所應有者，乙方亦須照
    作，不得推諉或要求加價。」、「應依送審過施工圖說確實
    施工」系爭空調工程合約第7條以及其所附估價單上註⒉⑵前
    段分別明定。又系爭空調工程經台灣區冷凍空調工程工業同
    業公會鑑定後，認定現場實務管線配置及管徑，與契約、原
    設計圖說以及竣工圖頗有差異，其詳細瑕疵情形如不爭執事
    項㈣所載，則被告既為系爭空調工程之承攬人，自應依據前
    述系爭空調工程合約規定，對系爭鑑定書所指之瑕疵負責。
　⒉被告雖抗辯系爭鑑定書之鑑定項目與被告施作項目是否相同
    ，未見原告說明，是系爭空調工程瑕疵部分之疏失不能歸責
    於被告等語。然而依據系爭空調工程合約所載，被告承攬的
    工程範圍為「空調工程」，其工地名稱為「南部航務中心辦
    公廳（第二期）整修工程」（本院卷第25頁），依據客觀文
    義，系爭整修工程中有關空調工程部分，應可認全為被告所
    承攬。更何況，訴外人即被告前負責人胡士元於本院言詞辯
    論程序中具結後證稱：（問：本案工程關於空調工程部分除
    了被告公司有參與之外，還有其他公司參與其中嗎？）沒有
    ，都是被告公司的下包工人；（問：本案有瑕疵的工程部分
    還是有配管，不是你們做的，那是誰做的？瑕疵的管路是誰
    做的？）有瑕疵的部分是我們做的等語（本院卷第259頁）
    。是被告前述抗辯系爭鑑定書所載如兩造不爭執事項㈣所示
    之瑕疵部分非被告所施作，顯然昧於客觀事實，毫無可採。
　⒊基此，原告主張系爭空調工程有不合乎系爭空調工程合約之
    疏失，且應歸責於被告確屬有據，可以採信。
　㈡系爭空調工程瑕疵部分，被告抗辯原告與有過失並無理由：
　⒈「甲方（即原告，下同）所派主持工程之監工人員，有監督
    工程及指示乙方之權……」、「甲方驗收時，如發現工程與規
    定不符，乙方須依照甲方指示，即行修正……」系爭空調工程
    合約第8條以及第18條分別定有明文。惟此等規定僅是給予
    原告就系爭空調工程有指揮監督被告的權力，惟不能直接推
    認系爭空調工程瑕疵部分，原告均應與被告共同負責。
　⒉證人即原告聘僱於系爭整修工程中之現場工程師白翊廷於本
    院審理中具結後證稱：我是在系爭整修工程工期末期剩不到
    1個月時，大約在106年2月9日後才參與，在我參與時，系爭
    空調工程的配管應該已經完成了，因為天花板已經在做封蓋
    。我本身沒有空調工程的專業。我在現場有接觸到胡士元，
    但我不清楚胡士元有無因系爭空調工程與原告發生爭執。我
    們在現場會要求廠商按照施工圖進行施工，我們沒有要求廠
    商修改施工圖的情況。我們是在業主驗收後，大概106年7、
    8月時才知道系爭空調工程瑕疵部分，因為業主有發公文給
    我們。胡士元有於106年8月25日傳訊「小白、減價驗收、趕
    緊完成」給我，意思是說他不想再做改善，希望我跟業主說
    是否可以做減價驗收不要再做改善，這是他希望我跟業主去
    談等語（本院卷第194至200頁），並提出其與胡士元之LINE
    對話紀錄截圖8張（本院卷第203至205頁）為證。
　⒊另證人即原告聘僱之工務助理吳奕臻於本院審理中具結後證
    稱：我在106年7月3日有透過電子郵件寄送系爭空調工程的
    二份圖檔給胡士元，其中一份是原始要施工的圖，另一份則
    是我畫的，是現場的竣工圖，我不是空調工程專業，我也沒
    有去現場看系爭空調工程，我所繪製的竣工圖是依據白翊廷
    所指示，去修正原始要施工的圖。我寄這封信時，我只知道
    是在系爭空調工程驗收後，但是在初驗還是正驗我不清楚等
    語（本院卷第250至254頁），且有前述電子郵件之截圖以及
    其所附二份圖檔之影本（本院卷第225至229頁）在卷可憑。
　⒋根據證人白翊廷以及吳奕臻前述證詞，均不能證明被告所抗
    辯原告有於被告進行系爭空調工程時，堆放雜物於施工地點
    而導致被告無法施工，被告實際上並未施作系爭空調工程瑕
    疵部分等情。且因證人白翊廷以及吳奕臻均非空調工程專業
    者，則在客觀上原告根本不可能就系爭空調工程，於實際施
    工過程中對被告指示應如何調整、修改。衡之於常情，原告
    為能符合系爭整修工程業主之要求，避免驗收未能通過，理
    應要求被告按照業主核定通過之施工圖進行施工。
　⒌證人胡士元雖於本院審理中具結後證稱：我是系爭空調工程
    施作時被告的負責人，系爭空調工程進行時，我們在一樓做
    空調配管的時候有遇到障礙，原告當時在工地有二個出入口
    ，一個是臨時的出入口，一個是正式的出入口，原告的工程
    師在臨時出入口把拆除的雜物堆置在那邊，我們的空調配管
    要經過雜物堆置區，我們的配置管路沒有辦法從那邊經過，
    原告的工程師王文振（音同）要我們到二樓、三樓施作，等
    二樓、三樓做完再下來修沒有辦法配置的那段，等我們二樓
    、三樓做好要下來處理配置雜物區那段時，原告已經把高架
    地板跟裝潢隔間都做好了，導致我們沒有辦法去做那段的管
    路配置。我當時有向現場工程師反應我們無法施工的問題，
    但我沒有任何紀錄。我們在原告向業主申請驗收時，就有跟
    原告說系爭空調工程沒有施作，原告說因為裝潢都好了，要
    驗收了，就沒有要求我們修補系爭空調工程瑕疵部分。我有
    去找林金佑技師簽證，簽證費也是我付的，目的是為了讓系
    爭空調工程的竣工圖跟原始設計圖說之效能一致等語（本院
    卷第255至260頁）。惟倘若依證人胡士元所證述，被告未施
    作系爭空調工程瑕疵部分，則此情形同工程項目之縮減，何
    以原告會未在工程進行過程中，主動向被告要求減少系爭空
    調工程的價金？又系爭空調工程的瑕疵如真是原告所造成，
    不可歸責於被告，何以被告會願意支付空調技師的簽證費用
    ，以求確認系爭空調工程瑕疵部分不影響原設計圖說預定之
    效能？更何況依前述證人白翊廷所提出之LINE對話紀錄截圖
    ，完全未見胡士元向白翊廷抱怨系爭空調工程瑕疵部分與其
    無關之舉，且胡士元還主動傳送「小白、減價驗收、趕緊完
    成」之訊息，顯見系爭空調工程瑕疵部分實為被告所單獨造
    成，並不可歸責於原告。
　⒍綜上，被告未能舉證證明原告就系爭空調工程瑕疵部分有疏
    失之存在，則被告抗辯原告與有過失自屬無據，不應准許。
　㈢系爭空調工程之總工程款應為155萬5,382元：
　⒈系爭空調工程合約第3條就「工程總價」固然載明為210萬元
    ，惟其所附之估價單其上註1亦記載「上述價格為固定價，
    不隨物價波動而調整，實作實算計（依甲方業主結算數量為
    基礎）」，則在解釋系爭空調工程之總工程款時，為避免發
    生矛盾，符合兩造真意，自應認以系爭空調工程實際結算後
    之價額作為總工程款之認定。
　⒉又系爭空調工程總價結算權利依約歸屬原告，而原告已於109
    年4月21日將系爭空調工程結算明細表（下稱系爭結算明細
    表）寄送給被告，其上載明系爭空調工程總金額為155萬5,3
    82元，此有存證信函1份（本院卷第145至150頁）在卷可查
    ，被告亦自承於收到此份存證信函後並未對原告有回應（本
    院卷第160頁），且被告於審理中亦未具體指明系爭結算明
    細表有何錯誤可言，則依現有證據調查之結果，本院認為系
    爭空調工程之總價應為155萬5,382元。
　㈣原告請求137萬5,500元之違約金是否有理由？
　⒈系爭空調工程合約第19條規定「逾期罰款：乙方倘不依照合
    約規定期限完工，則按逾期之日數，每日賠償甲方損失金額
    為總價千分之五」，其所附估價單註4記載「逾期罰款：每
    逾期一日罰款合約總額千分之五」。而原告因系爭空調工程
    瑕疵部分，經交通部港務局認定履約逾期總天數為131日曆
    天，此有系爭結算驗收證明書1份（本院卷第47頁）在卷為
    憑，則原告依據前述契約約定，向被告主張逾期罰款自屬有
    據。
　⒉按違約金得區分為損害賠償預定性質違約金及懲罰性違約金
    ，前者乃將債務不履行債務人應賠償之數額予以約定，亦即
    一旦有債務不履行情事發生，債權人即不待舉證證明其所受
    損害係因債務不履行所致及損害額之多寡，均得按約定違約
    金請求債務人支付。後者之違約金係以強制債務之履行為目
    的，確保債權效力所定之強制罰，故如債務人未依債之關係
    所定之債務履行時，債權人無論損害有無，皆得請求，且如
    有損害時，除懲罰性違約金，更得請求其他損害賠償。又當
    事人約定之違約金是否過高，須依一般客觀事實，社會經濟
    狀況，當事人所受損害情形及債務人如能依約履行時，債權
    人可享受之一切利益為衡量標準，而債務人已為一部履行者
    ，亦得比照債權人所受利益減少其數額，倘違約金係屬損害
    賠償總額預定之性質者，尤應衡酌債權人實際上所受之積極
    損害及消極損害，以決定其約定之違約金是否過高。是損害
    賠償預定性質違約金及懲罰性違約金，二者效力及酌減之標
    準各自不同，法院於衡酌當事人約定之違約金是否過高時，
    自應先就該違約金之性質予以定性，以為是否予以酌減及數
    額若干之判斷（最高法院108年度台上字第568號民事判決意
    旨可資參照）。又按當事人所約定之違約金究屬何性質，應
    依當事人之意思定之，倘當事人未約定，則視為以預定債務
    不履行之損害賠償額為目的，此觀民法第250條第2項之規定
    自明（最高法院86年度台上字第3397號民事判決意旨參照）
    。
　⒊系爭空調工程合約第19條以及估價單註4所使用之字詞為「逾
    期罰款」，亦即該約定之目的是為處罰而非填補損害，從而
    ，依客觀文義而言，前述「逾期罰款」自應定性為懲罰性違
    約金。被告雖抗辯原告此部分「逾期罰款」的請求有重複填
    補損害之情（本院卷第123至124頁），似指其性質應屬損害
    賠償預定性質違約金，惟並未說明其理由為何，自非可採。
    進而，於被告又抗辯原告請求違約金過高的情況下，本院自
    應審酌系爭空調工程合約，依原告之結算，其總工程款為15
    5萬5,382元，另原告因系爭空調工程瑕疵部分，逾期完工13
    1日曆天，遭交通部航港局依合約規定處以逾期違約金108萬
    335元，亦有系爭結算驗收證明書以及交通部航港局109年2
    月3日（109）航秘自第6933號自行收納款項收據影本（本院
    卷第183頁）在卷為證。再者，前述逾期完工天數，相較於
    系爭整修工程之約定總工程天數（即105年10月26日起至106
    年3月1日，見系爭結算驗收證明書），已逾2分之1，情形並
    非輕微。綜上，本院認為本件原告所得請求被告每逾期1日
    之懲罰性違約金，應酌減為系爭空調工程合約總工程款之千
    分之4，方謂公允，基此，原告得向被告請求之違約金應為8
    1萬5,020元（計算式：155萬5,382元×0.004×131＝81萬5,020
    元，元以下4捨5入）。
　⒋原告雖主張應依系爭空調工程合約所約定之工程總價210萬元
    計算違約金，惟如前述，系爭空調工程合約另約明是採實作
    實算，則原告先是主張在系爭空調工程完工結算後，僅需支
    付較210萬元為低的工程款，倘若又能再主張依據較高的原
    約定工程款計算違約金，前後欠缺一致性，且利益盡歸原告
    ，不公允之情甚為顯然，自難為採。　　
　㈤原告請求78萬1,031元之損害賠償無理由：
　　原告主張其遭交通部航港局扣款78萬1,031元，固然提出系
    爭結算驗收證明書為證，惟細視其上並未註明扣款的項目以
    及理由為何，則系爭空調工程既然僅為系爭整修工程之一部
    分，則前述扣款緣由是否與系爭空調工程有關，或是另因其
    他工程項目未符合交通部航港局之要求而遭扣款，實屬不明
    ，原告亦未再提出其他證據證明前述扣款確與系爭空調工程
    瑕疵部分有關，則依民事訴訟法第277條前段規定，自不能
    為有利於原告之認定，是原告主張依民法第227條不完全給
    付規定，就前述扣款損失對被告請求賠償，難認有理由，不
    應准許。
　㈥被告主張對原告另有61萬4,321元之系爭空調工程款，而得據
    以抵銷原告本案請求之金額並無理由：
　　系爭空調工程經原告結算後之總工程款為155萬5,382元，被
    告主張其另有61萬4,321元之追加工程款未記入，雖提出報
    價單3張（本院卷第127至135頁）為據，然而前述報價單上
    如「ABS+PURF發 泡+PVC管（三合一管一體成型）」、「送
    風機（吊裝）」、「室內送風機（吊掛隱蔽式）」、「拆分
    離式冷氣及封板」、「拆窗型冷氣及封板」等項目均已載明
    於系爭結算明細表上，則何以被告又能夠再將該等報價單認
    計為前述總工程款以外之工程款，並未見被告為任何說明，
    則被告空言主張有61萬4,321元之追加工程款債權得與原告
    本案請求抵銷，自非可採。　
　㈦末按給付有確定期限者，債務人自期限屆滿時起，負遲延責
    任；給付無確定期限者，債務人於債權人得請求給付時，經
    其催告而未為給付，自受催告時起，負遲延責任。其經債權
    人起訴而送達訴狀，或依督促程序送達支付命令，或為其他
    相類之行為者，與催告有同一之效力，民法第229條第1、2
    項分別定有明文。又遲延之債務，以支付金錢為標的者，債
    權人得請求依法定利率計算之遲延利息。但約定利率較高者
    ，仍從其約定利率；而應付利息之債務，其利率未經約定，
    亦無法律可據者，週年利率為百分之5；亦為同法第233條第
    1項及第203條所明定。查原告請求被告給付81萬5,020元，
    未定有給付之期限，則原告請求以起訴狀繕本送達被告翌日
    即109年12月26日（本院卷第71頁）起至清償日止，按週年
    利率百分之5計算遲延利息，確屬有據，應予准許。　
六、綜上所述，系爭空調工程瑕疵部分確實不符合系爭空調工程
    合約，且可歸責於被告，被告抗辯原告與有過失並無可採，
    則原告依據系爭空調工程合約第19條以及其所附估價單註4
    之約款，向被告請求經本院酌減至系爭空調工程結算後之工
    程總價千分之4的懲罰性違約金81萬5,020元，及自109年12
    月26日起至清償日止，按週年利率百分之5計算之利息，為
    有理由，應予准許。原告逾前述範圍之懲罰性違約金以及損
    害賠償請求，則無理由，不應准許。
七、本件兩造均陳明願供擔保聲請宣告假執行或免為假執行之宣
    告，經核原告勝訴部分，核與法律規定相符，爰分別酌定相
    當擔保金額准許之。至原告敗訴部分，其假執行之聲請已失
    所附麗，應併予駁回。　　
八、本件判決基礎已臻明確，兩造其餘之攻擊防禦方法及訴訟資
    料經本院斟酌後，核與判決不生影響，無逐一論述之必要，
    併予敘明。
九、訴訟費用負擔之依據：民事訴訟法第79條。　　
中　　華　　民　　國　　110 　年　　10　　月　　20　　日
                  民事第五庭    法  官　廖建瑋 
以上正本係照原本作成。
如對本判決上訴，須於判決送達後20日內向本院提出上訴狀。
如委任律師提起上訴者，應一併繳納上訴審裁判費。
中　　華　　民　　國　　110 　年　　10　　月　　20　　日
                                書記官　鄭梅君